【裁判字號】    94,訴,2198
【裁判日期】    950111
【裁判案由】    拆屋還地等
【裁判全文】
臺灣高雄地方法院民事判決              94年度訴字第2198號
原      告  甲○○
訴訟代理人  蔡錫欽律師
            李育任律師
            許龍升律師
被      告  丁○○
訴訟代理人  丙○○
            乙○○
當事人間拆屋還地等事件，本院民國94年12月28日言詞辯論終結
，判決如下：
  主  文
被告應將坐落高雄縣六龜鄉○○段六二六地號土地上如附圖所示
Ａ部分面積五十五點二六平方公尺土地上之地上物拆除後，將土
地返還原告。
被告應給付原告新台幣參萬柒仟壹佰參拾肆元，並自民國九十四
年九月二十九日起至清償日止，按年息百分之五計算之利息，並
應自民國九十四年九月二十一日起至返還土地之日止，按月給付
原告新台幣陸佰壹拾玖元。
訴訟費用由被告負擔。
本判決於原告以新台幣柒拾捌萬元供擔保後得假執行。
    事實及理由
一、原告主張：坐落高雄縣六龜鄉○○段626 地號土地（以下簡
    稱系爭土地）為伊所有，被告無正當權源，竟擅自占用上開
    土地如附圖所示Ａ部分面積為55.26 平方公尺之土地搭建房
    屋使用、而被告占用原告之土地，依社會通念自受有相當租
    金利益，使原告受有損害，爰依所有物返還請求權及不當得
    利之法律關係，請求(1)被告應將坐落高雄縣六龜鄉○○段
    626 地號土地上如附圖所示Ａ部分面積55.26 平方公尺土地
    上之地上物拆除後，將土地返還原告。(2)被告應給付原告新
    台幣（下同）37134 元，及自起訴狀繕本送達之翌日起至清
    償日止，按年息百分之五計算之利息，並應自民國94年9 月
    21日起至返還前開土地之日止，按月給付原告619 元。並願
    供擔保請准宣告假執行。
二、被告則以：伊現占用之系爭土地，當時蓋房子的時候不知道
    有侵占原告的土地，且上開同地段之627 地號是伊之土地，
    房子已蓋了20幾年之後，原告方來請求拆屋還地，顯無理由
    ，且伊之627 地號的土地也被其他人占用，原告有向他們收
    地租，因此20幾年來原告才一直沒有來請求拆屋還地等語資
    為抗辯，並請求判決駁回原告之訴。
三、原告主張系爭土地為伊所有，被告占用系爭土地之面積共計
    為55.26 平方公尺（即附圖A 部分），並在其上搭建房屋使
    用等情，業據其提出土地登記謄本一份為證，並經本院會同
    高雄縣美濃地政事務所人員勘驗現場查明屬實，製有勘驗筆
    錄及複丈成果圖附卷可稽，並為被告所不爭執，堪信為真實
    。原告主張被告係無權占有，則為被告否認，並以上開情詞
    置辯。是本件之爭執點在於：被告占用系爭土地，有無正當
    權源？
四、被告占用系爭土地有無正當權源？
    經查：按大法官會議釋字第一○七號解釋「登記不動產所有
    人之回復請求權無民法第一百二十五條消滅時效規定之適用
    」，是本件系爭土地既經依法為土地所有權之登記，是被告
    抗辯已經過20幾年不得請求拆屋還地云云，顯不足採，且被
    告當時建築房屋時是否知悉占用原告之土地，均不影響被告
    無權占用之事實，被告此部分之辯解不足採信。次查，被告
    所辯其所有之同段627 地號的土地也被其他人占用，原告有
    向他們收地租，因此20幾年來原告才一直沒有來請求拆屋還
    地云云，惟為原告所否認，被告自須就有利於己之事實，負
    舉證責任，為被告均未提出事證以供本院調查審認。其所述
    尚難採酌。準此，被告既無法舉證證明其占用系爭土地有何
    正當權源，即屬無權占用，堪予認定。
五、次按城市地方房屋之租金，以不超過土地及其建築物申報總
    價額年息百分之十為限，土地法第97條第1 項定有明文。又
    無權占有他人土地，可能獲得相當於租金之利益為社會通常
    之觀念，而該占有土地所得之利益，自應受法定最高租金數
    額之限制（參照最高法院61年度台上字第1695號判例意旨）
    。又按建築房屋之基地租金，依土地法第一百零五條準用同
    法第97條規定，以不超過該土地申報價額年息百分之10為限
    ，而該條所謂土地價額，依土地法施行法第25條規定，係指
    法定地價而言。又法定地價，依土地法第148 條規定，係指
    土地所有權人依土地法所申報之地價，在平均地權條例施行
    區域，當係指土地所有權人於地政機關舉辦規定地價或重新
    規定地價之時，於公告申報地價期間內自行申報之地價而言
    ，未於該期間內申報者，則應以公告地價為其申報之地價。
    （參照最高法院75年度台上字第378號裁判意旨）。查被告
    無權占有原告所有之系爭土地，已如前述，則原告依不當得
    利之法則，請求被告返還無法律上原因所受有之相當於租金
    之利益，自應准許。又系爭土地如附圖所示Ａ 部分面積為
    55.26 平方公尺，申報地價分別為每平方公尺1,680 元，有
    土地登記謄本在卷可參，是被告占用之土地申報總價額為
    195,593 元（55.26 ×1,680 ＝92837 元以下四捨五入)，
    本院審酌系爭土地坐落地點雖係高雄縣六龜鄉○○路上，該
    路為15米寬道路，交通便利，且附近有商店、郵局，銀行等
    ，有本院勘驗筆錄一份附卷可參，是認以年息百分之8 計算
    不當得利數額為適當，是原告得請求每年相當於租金額之不
    當得利為自89年9 月21日起至94年9 月20 日止，應為37134
    元（1680×55.26 ×8%×5 ＝37134 元）；自94年9 月21日
    起至返還占用之土地之日止，應為每月619 元（55.26 ×
    1,680 ×8%÷12＝619 元）。
六、綜上所述，被告並無使用系爭土地之正當權源，而占用系爭
    土地迄今，則原告依所有物返還請求權及不當得利之法律關
    係，請求被告應將坐落高雄縣六龜鄉○○段六二六地號土地
    上如附圖所示Ａ部分面積五十五點二六平方公尺土地上之地
    上物拆除後，將土地返還原告。被告應給付原告37134 元，
    並自起訴狀繕本送達之翌日即94年9 月29日起至清償日止，
    按年息百分之五計算之利息，並應自94年9 月21日起至返還
    土地之日止，按月給付原告619 元，洵屬有據，為有理由，
    應予准許。
七、原告陳明願供擔保請准宣告假執行，經核於法並無不合，爰
    酌定相當擔保金額准許之。
八、結論：本件原告之訴為有理由，依民事訴訟法第78條、第39
    0 條第2 項、判決如主文。
中    華    民    國    95    年    1     月    11    日
                  民事第一庭法  官  沈建興
正本係照原本作成。
如不服本判決，應於送達後20日內，向本院提出上訴狀並表明上
訴理由，如於本判決宣示後送達前提起上訴者，應於判決送達後
10日內補提上訴理由書（須附繕本）。
中    華    民    國    95    年    1     月    11    日
                            書記官  鄭淑華


司法院資訊處製作；財團法人民間司法改革基金會備份。
